臺灣臺中地方法院刑事判決
110年度易字第388號
公  訴  人  臺灣臺中地方檢察署檢察官
被      告  張淑真


上列被告因侵占案件，經檢察官提起公訴（109年度偵字第22552
號），本院判決如下：
    主    文
張淑真犯侵占罪，處有期徒刑陸月，如易科罰金，以新臺幣壹仟
元折算壹日。
    犯罪事實
一、張淑真與李美涓係朋友關係。前因李美涓於民國108年11月
    間，將友人陳彥霏為請其代為票貼換現而交付面額不詳之支
    票5張裝入信封袋內之際，亦不慎將其所有之票號UA0000000
    號、面額新臺幣（下同）30萬元、發票日期為109年4月27日
    、付款人為合作金庫商業銀行臺中分行之支票1張（下稱本
    案支票）誤夾在該信封袋內。嗣李美涓於108年11月間某日
    前往張淑真位在臺中市○○區○○路000巷00○0號工廠，於不知
    悉上開誤夾支票情況下，將裝有上開支票共6張（含誤夾入
    之本案支票1張）之信封袋交與張淑真，委請張淑真替陳彥
    霏調現。然嗣後陳彥霏要求李美涓取回先前交付之支票，經
    李美涓前往前開工廠向張淑真索討，張淑真因自身需款孔急
    ，且適見誤夾入信封袋內之本案支票，竟意圖為自己不法所
    有，基於侵占之犯意，僅將內裝有陳彥霏交由李美涓代為票
    貼換現支票5張之信封袋交還李美涓，並未將本案支票返還
    ，以變更持有為所有之意思，予以侵占入己，並於109年4月
    27日前某日，在前開工廠內，將本案支票交與真實姓名及年
    籍均不詳自稱「陳家誠」之成年男子（起訴書誤載為「陳家
    成」，下稱「陳家誠」），欲向「陳家誠」所屬之榮華商業
    租賃（下稱榮華租賃）調現。嗣因「陳家誠」於109年5月7
    日前往富邦商業銀行西屯分行提示本案支票，然因存款不足
    而遭退票，李美涓經銀行告知後報警處理，始悉上情。
二、案經李美涓訴由臺中市政府警察局霧峰分局報告臺灣臺中地
    方檢察署檢察官偵查起訴。
    理    由
一、本判決下述所引用被告以外之人於審判外之供述證據，均經
    本院於審判時當庭直接提示而為合法調查，檢察官及被告張
    淑真均同意作為證據（見本院卷第129頁），而本院審酌上
    開供述證據資料製作時之情況，並無不當取供或證明力明顯
    過低之瑕疵，認以之作為證據應屬適當，依刑事訴訟法第15
    9條之5規定，認均具有證據能力。而本案所引用之其餘非供
    述證據，並無證據證明係實施刑事訴訟程序之公務員違背法
    定程序所取得，依刑事訴訟法第158條之4規定之反面解釋，
    應認均具有證據能力，併此敘明。
二、認定犯罪事實所憑證據及理由
  ㈠訊據被告固坦承有收受告訴人李美涓交付之本案支票，並因
    欲向榮華租賃調現，而將本案支票交與「陳家誠」等情，惟
    矢口否認有何侵占犯行，辯稱：本案支票及陳彥霏的支票並
    非同時交給我。當時告訴人要調資金，就將本案支票交給我
    ，請我找其他人調現。後來我將本案支票交給「陳家誠」，
    請「陳家誠」幫我詢問能否調現；後來因為「陳家誠」告知
    的利息太高，我覺得告訴人不會同意，就請「陳家誠」將本
    案支票還我，但「陳家誠」總是以忘記為由推託，之後更擅
    自因我與榮華租賃之債務關係而將本案支票提示，但我並沒
    有將調現的經過告知告訴人云云（見本院卷第51頁至第52頁
    、第142頁）。經查：
  ⒈告訴人於108年11月間某日，至被告位在臺中市○○區○○路000
    巷00○0號工廠，將內裝有陳彥霏之支票5紙及本案支票之信
    封袋交與被告，委請被告代為替陳彥霏調現。然嗣後因陳彥
    霏要求取回支票，被告即將裝有陳彥霏支票5張之信封袋交
    還告訴人，然並未將本案支票交還告訴人，並於109年4月27
    日前某日，在前開工廠內，將本案支票交與「陳家誠」，欲
    向榮華租賃調現。嗣本案支票遭「陳家誠」於109年5月7日
    前往富邦商業銀行西屯分行提示，然因存款不足而遭退票等
    情，業據被告於警詢、偵查及本院審理中供述明確（見核交
    卷第8頁至第9頁、偵卷第18頁至第19頁、第72頁至第73頁、
    本院卷第33頁至第34頁、第142頁），核與證人即告訴人李
    美涓於警詢、偵查及本院審理中之陳述或證述大致相符（見
    偵卷第33頁至第41頁、第70頁至第71頁、本院卷第52頁、第
    130頁至第136頁），且有本案支票暨退票理由單影本（見偵
    卷第77頁）、被告與告訴人之LINE對話紀錄截圖（見本院卷
    第55頁至第57頁）、被告與「陳家誠」之簡訊對話紀錄（見
    本院卷第59頁至第73頁）在卷可稽，此部分之事實，堪以認
    定。
  ⒉證人即告訴人李美涓①於警詢中陳稱：當時被告聲稱其胞弟為
    臺商，有資金可借給陳彥霏，我就將陳彥霏的5張支票裝在
    信封袋內交給被告，但不慎將本案支票夾在其中；約3天後
    陳彥霏請我取回支票，我就立刻請被告交還，被告將陳彥霏
    的支票裝在上開信封袋內交還給我，但本案支票並未一併返
    還；被告有欠我錢，我不可能請被告幫我調現，且我直到10
    9年5月7日銀行通知我本案支票遭退票，我才知道本案支票
    由「陳家誠」持有，後來被告承認有使用本案支票，但稱無
    法取回等語（見偵卷第33頁至第41頁）；②於偵查中證稱：
    陳彥霏當時有工程要做，需要資金，因被告稱有門路調現，
    我就將陳彥霏的支票5張交給被告，請被告幫忙，本案支票
    應該是不慎夾在其中而一併交付；後來陳彥霏覺得不妥，我
    就向被告取回陳彥霏的調現支票；我直到109年5月7日銀行
    行員通知我本案支票遭提示，我才知道本案支票被被告盜用
    ，並請本案支票提示人聯絡我，後來「陳家誠」打電話給我
    ，告知我被告當時稱我先生心肌梗塞，需要用錢，且有貸款
    ，才會將本案支票交給「陳家誠」等語（見偵卷第70頁至第
    71頁）；③於本院審理中證稱：陳彥霏當時有資金需求，因
    被告宣稱其胞弟的友人有閒置資金，我便將陳彥霏的5張支
    票放到信封內，並交給被告，請被告幫忙調現，但我沒注意
    到本案支票也一併夾在其內；後來約3至5天後，因為被告提
    出的借款條件苛刻，我就請被告交還支票，但被告只有將陳
    彥霏的支票交還，並沒有返還誤夾於信封袋內之本案支票；
    被告跟我借了很多錢，若我有資金需求，只需要請被告還款
    即可，根本無需向被告借貸或請被告調現，故我不曾向被告
    借錢，或委託被告幫忙借款；「陳家誠」後來有跟我聯絡，
    並告知我因被告當初是以我先生患有心肌梗塞，且有貸款，
    才會將本案支票交給「陳家誠」；我直到銀行行員通知我，
    才知道本案支票經被告盜用等語（見本院卷第132頁至第136
    頁）。
　⒊證人即告訴人李美涓對於交付本案支票與被告之原因、經過
    ，及事後與「陳家誠」聯繫之相關對話等節，陳述及證述內
    容始終一致，並無齟齬之處，而依被告提出之彰化銀行支票
    存款往來對帳單、存摺內頁交易明細影本、彰化銀行匯款回
    條聯、彰化銀行自動櫃員機交易明細表(見本院卷第75頁至
    第109頁)所示被告與告訴人之金錢往來，參以被告曾傳送還
    款計畫予告訴人，請求告訴人接受該計畫，有被告與告訴人
    之LINE對話紀錄截圖在卷可證（見本院卷第55頁至第57頁）
    ，可見被告於108年9月至109年4月間，每月均有數筆支付告
    訴人借款利息或本金之交易紀錄，被告復未依約清償，致需
    提出還款計畫請告訴人接受，堪信被告確實曾數次向告訴人
    借貸，告訴人自身若有資金需求，則要求被告依約還款即可
    ，實無另請被告向他人調現之必要；復觀諸被告與告訴人之
    上開LINE對話紀錄截圖，被告除傳送還款計畫書翻拍照片予
    告訴人外，對於告訴人指責被告盜用本案支票乙情，亦未為
    任何反駁，反而向告訴人道歉，並要求告訴人協助善後；再
    參以被告與「陳家誠」之簡訊對話紀錄截圖（見本院卷第59
    頁至第73頁），可見被告明確向「陳家誠」表示：「李小姐
    (按：即告訴人)說星期三之前她的票如果沒有拿回銀行退補
    ，就要去派出所報案。她說並不認識你們，為何尬她的票！
    你們也不希望警方介入吧！畢竟是我欠你們的。」、「希望
    你們先把李小姐的票還給她，我們的事情再來處理，不要引
    起其他的困擾。」、「…別忘了，是我欠你們不是她。」、
    「我欠你們的錢和李小姐的票是兩碼子的事，一碼歸一碼」
    等文字，益證被告交付本案支票與「陳家誠」之原因並非告
    訴人欲調現，而係被告自身與榮華租賃之金錢借貸關係，與
    告訴人全然無涉，亦未經過告訴人之同意。則被告將本案支
    票交付「陳家誠」之事實，除有客觀可見之侵占行為外，亦
    足以顯露其主觀上有不法所有意圖甚明。　
　⒋被告雖以上詞置辯，惟①其於警詢中供稱：當時我跟告訴人都
    有資金需求，請我拿本案支票幫忙調現，我就請「陳家誠」
    至我的工廠向我收取支票，同時我自身也有提出2張支票以
    調現，我有跟「陳家誠」說如果告訴人部分未談成，要將本
    案支票返還。但後來告訴人的部分未談成，我請「陳家誠」
    返還本案支票，「陳家誠」都稱忘記帶了，之後我也忘了要
    索取本案支票，後來經告訴人通知我，才知道本案支票遭退
    票；我並未將交付本案支票與「陳家誠」之經過及原因告知
    告訴人，直到本案支票跳票後，經銀行通知告訴人才知情云
    云（見核交卷第8頁至第9頁、偵卷第18頁至第19頁）；②於
    偵查中供稱：當時我向告訴人借錢，告訴人就將本案支票連
    同其他支票一併交給我，我再持這些支票向「陳家誠」調現
    ，但後來本案支票調現部分未談妥，我就請「陳家誠」交還
    本案支票，但「陳家誠」每次都以忘記帶為由搪塞而未返還
    云云；隨即改稱：先前告訴人曾請我替陳彥霏調現但未成功
    ，後來告訴人將本案支票交給我，請我也幫她調現云云（見
    偵卷第72頁至第73頁）；③於本院審理中則供稱：陳彥霏的5
    張支票和本案支票，告訴人是於不同時間交給我；告訴人當
    時需要資金，就將本案支票交給我，由我找人幫忙調現，我
    將本案支票交給「陳家誠」，由「陳家誠」回去詢問，但因
    為利息太高，我覺得告訴人不會答應，就請「陳家誠」交還
    本案支票，然而「陳家誠」每次都以忘記帶為由拒不返還，
    後來也擅自提示本案支票；我並沒有將透過「陳家誠」向榮
    華租賃調現乙情告知告訴人，告訴人直到本案支票遭退票後
    才知情云云（見本院卷第51頁、第142頁）。被告對於告訴
    人交付本案支票之理由，供詞前後反覆，且若告訴人確實有
    資金需求，因而委請被告協助詢問金主以票貼換現，被告自
    當告知告訴人金主之身分及相關貸款條件，告訴人亦會時刻
    關注，並向被告詢問相關事宜，然被告對於持本案支票向榮
    華租賃調現之經過，卻全然未對告訴人加以說明，亦未見告
    訴人對被告有何詢問調現進度或要求返還本案支票之情，顯
    與一般交易常情有違。再者，依前揭被告與告訴人、「陳家
    誠」之對話紀錄截圖觀之（見本院卷第55頁至第73頁），可
    見被告始終未對告訴人提及本案支票係遭「陳家誠」據為己
    有並擅自提示等情，反而不斷向告訴人道歉，並表示自身無
    法籌錢，需要告訴人幫忙善後等語；被告於本案支票提示前
    ，亦未曾要求「陳家誠」返還本案支票，且於「陳家誠」向
    被告表明其占有本案支票於法有據時，被告亦未提及先前調
    現不成，故曾數次要求「陳家誠」返還本案支票等節以駁斥
    「陳家誠」，僅一再表示被告與榮華租賃之債權債務關係與
    告訴人無涉，是被告上開辯詞，與卷內證據相悖，亦與常情
    有違，自難足採。　　　
  ㈡綜上所述，被告上開辯詞俱無足採，本案事證明確，被告犯
    行洵堪認定，應依法論科。
三、論罪科刑
  ㈠被告行為後，刑法第335條第1項之規定，業於108年12月25日
    修正公布，並於同年12月27日施行，本次修正將上開條文之
    罰金數額調整換算予以明定，故無新舊法比較之問題，而應
    依一般法律適用原則，逕適用裁判時之法律即修正後之刑法
    第335條第1項，先予敘明。
　㈡按刑法上之侵占行為，乃指行為人易持有為所有之行為，亦
    即將自己持有之他人之物變易為自己所有之意思而持有，以
    物之所有權人自居，享受物之所有權內容，或加以處分、使
    用、收益等，至所謂他人之物，除無形的單純權利外，不論
    為動產或不動產、有體物或無體物，均得為侵占之客體。而
    侵占罪為即成犯，行為人只要在客觀上顯示其不法取得所持
    有他人之物此意圖，即可該當侵占行為而成立本罪。又票據
    為有價證券之一種，其本身即為表彰財產權利之證明文書，
    原則上占有票據之人即得行使票據上所載之財產權利，故票
    據本身自得成為侵占行為之客體，且行為人只要主觀上存有
    將票據易持有為所有之不法意思，並對外顯示此意圖，該侵
    占行為即屬既遂。核被告所為，係犯刑法第335條第1項之侵
    占罪。
　㈢爰以行為人之責任為基礎，審酌被告持有告訴人交付之本案
    支票，竟因自身有資金需求，擅將本案支票挪為己用，將之
    交與「陳家誠」，欲向榮華租賃辦理票據貼現，所為實非可
    取。並斟酌被告本案侵占之支票面額、犯後始終否認犯行，
    並以前開情詞為辯，且迄未賠償告訴人所受損害，此經告訴
    人於本院陳述明確（見本院卷第143頁）；暨被告之犯罪動
    機、目的、手段、自述之智識程度及家庭經濟生活狀況（見
    本院卷第143頁）等一切情狀，量處如主文所示之刑，並諭
    知易科罰金之折算標準。
四、沒收
  ㈠按犯罪所得，屬於犯罪行為人者，沒收之；宣告前二條之沒
    收或追徵，有過苛之虞、欠缺刑法上之重要性、犯罪所得價
    值低微，或為維持受宣告人生活條件之必要者，得不宣告或
    酌減之，刑法第38條之1第1項前段、第38條之2第2項定有明
    文。
　㈡被告侵占本案支票，該支票本身固屬被告本案犯罪所得，然
    本院審酌本案支票已經提示而遭退票，業如前述，衡情應尚
    難以再供被告用於犯罪，已欠缺刑法上重要性，卷內復無證
    據證明被告有因交付本案支票與「陳家誠」而取得任何對價
    ，爰依刑法第38條之2第2項規定，不予宣告沒收或追徵。
據上論斷，應依刑事訴訟法第299條第1項前段，刑法第335條第1
項、第41條第1項前段，刑法施行法第1條之1第1項，判決如主文
。
本案經檢察官陳旻源提起公訴，檢察官陳君瑜到庭執行職務。
中　　華　　民　　國　　110 　年　　12　　月　　16　　日
                  刑事第五庭  審判長法  官  唐中興
　　　　　　　　　                  法  官  李怡真
　　　　　　　　　                  法  官  黃世誠 
以上正本證明與原本無異。
如不服本判決應於收受送達後20日內向本院提出上訴書狀，並應
敘述具體理由；其未敘述上訴之理由者，應於上訴期間屆滿後20
日內向本院補提理由書（均須按他造當事人之人數附繕本）「切
勿逕送上級法院」。
告訴人或被害人如不服判決，應備理由具狀向檢察官請求上訴，
上訴期間之計算，以檢察官收受判決正本之日起算。
　　　　                            書記官  張捷菡
中　　華　　民　　國　　110 　年　　12　　月　　16　　日
附錄論罪科刑法條
中華民國刑法第335條
意圖為自己或第三人不法之所有，而侵占自己持有他人之物者，
處5年以下有期徒刑、拘役或科或併科3萬元以下罰金。
前項之未遂犯罰之。